【裁判字號】    95,訴,16
【裁判日期】    950519
【裁判案由】    返還無權占有土地等
【裁判全文】
臺灣花蓮地方法院民事判決                95年度訴字第16號
原      告  行政院農業委員會林務局
法定代理人  丙○○
訴訟代理人  乙○○
被      告  甲○○
上列當事人間因竊佔案件，經原告提起刑事附帶民事訴訟請求返
還無權占有土地等事件，由本院刑事庭裁定（本院94年度附民字
第28號）移送民事庭，於中華民國95年5月5日言詞辯論終結，判
決如下：
    主  文
被告應將坐落花蓮縣壽豐鄉○○段719-1地號土地內，如附圖所
示A、B、C部分，面積共計1455.212平方公尺之土地返還予原告
。
被告應給付原告貳萬陸仟陸佰拾壹元，及自民國94年8月23日
起至清償日止，按年息百分之五計算之利息。
原告其餘之訴駁回。
訴訟費用由被告負擔百分之九十七，餘由原告負擔。
本判決於原告以新台幣拾伍萬元供擔保後，得假執行。但被告
如以新台幣壹佰零肆萬伍仟貳佰柒拾玖元為原告預供擔保，得免
為假執行。
原告其餘假執行之聲請駁回。
    事 實 及 理 由
一、原告起訴主張：
（一）坐落花蓮縣壽豐鄉○○段719-1地號土地（下稱系爭土地
      ）為國有土地，原告為管理機關，訴外人姜貴福自民國65
      年起即於系爭土地上興建門牌號碼為花蓮縣壽豐鄉鹽寮村
      橄樹腳4號房屋1棟而無權占用系爭土地，嗣於70年間改由
      訴外人林陳玉女（已於86年10月15日死亡）實際居住該屋
      而無權占用系爭土地，詎被告無使用權源，竟於林陳玉女
      死亡後，遷入居住上開房屋，復於該房屋旁種植農作物，
      而無權占用系爭土地如附圖所示A、B、C部分（面積共計
      1455.212平方公尺），為此爰依民法第767條之規定，請
      求被告將如附圖所示A、B、C部分之土地返還予原告；又
      被告無法律上原因而使用系爭土地，顯獲有相當租金之利
      益，致原告遭受損害，併依不當得利之法律關係訴請被告
      給付自89年7月起至94年7月止之不當得利金額等語。
（二）對被告抗辯所為之陳述：被告所提出之承租人清冊資料並
      非正式資料，係原告當時在清理占用土地時，所為之造冊
      資料，其上記載承租人是用語不當，實際上係占用人，且
      當時造冊上之人如可提出58年5月27日以前之耕作證明，
      即可申請與原告訂立租賃契約，係因原告當時未提出上開
      證明，才會迄今未與被告訂立租賃契約等語。
（三）並聲明：1.被告應將坐落花蓮縣壽豐鄉○○段719-1地號
      土地如附圖所示A、B、C部分、面積1455.212平方公尺之
      土地返還予原告；2.被告應給付原告新台幣（下同）
      34,390元，及起訴狀繕本送達翌日即94年8月23日起至清
      償日止，按年息百分之五計算之利息；3.願供擔保，請准
      宣告假執行。
二、被告則以：
（一）原告自75年初至75年5月30日因實地清理系爭土地，將被
      告列入承租人清冊內，足證被告業已向原告承租系爭土地
      ，被告占有系爭土地有合法權源；又自75年5月28日起，
      迄93年12月3日即原告發文要求被告放棄歸還系爭土地時
      為止，原告和平繼續占用系爭土地時間達18年以上，依民
      法第125條之規定，原告依民法第767條之物上請求權，業
      已罹於時效而消滅，是原告請求被告返還系爭土地，自無
      理由。
（二）並聲明：1.原告之訴駁回；2.如受不利之判決，願供擔保
      ，請准宣告免為假執行。
三、本院之判斷：
（一）按所有人對於無權占有或侵奪其所有物者，得請求返還之
      ，民法第767條前段定有明文。次按已登記不動產所有人
      之回復請求權，無民法第125條消滅時效規定之適用，司
      法院大法官會議釋字第107號解釋在案。本件原告主張系
      爭土地為國有土地，原告為管理機關，被告無權占有系爭
      土地如附圖所示A（面積37.358平方公尺）、B（面積15.8
      54平方公尺）、C（面積14.2平方公尺）部分，面積共計
      1455.212平方公尺之事實，業據提出土地登記謄本為證，
      且被告因竊佔系爭土地案件，業經本院以94年度易字第21
      1號刑事判決判處被告有期徒刑4月，並諭知易科罰金之折
      算標準，此有該刑事判決及附圖一件在卷可稽，並經本院
      調取上開刑事案卷資料查明屬實，堪信為真實。被告雖辯
      稱其業已向原告承租系爭土地，且原告所行使之物上請求
      權業已罹於時效消滅等語，並提出承租人清冊一件（見本
      院卷第40頁）為證，然由該承租人清冊上記載「林田山事
      業區第145、142林班濫墾地清理及未清理地實測圖」，該
      清冊顯然係就上開土地之占用人所造具之清冊，及就占用
      情況所為之繪測資料，自難僅憑該清冊上記載「承租人」
      ，即認兩造就系爭土地業已達成租賃契約之合意，況被告
      自承未與原告就系爭土地簽訂租賃契約（見本院卷第30頁
      ），本院自難認兩造業已成立租賃契約關係，再者，依前
      揭大法官會議之解釋，縱被告占有系爭土地超逾15年，原
      告就已登記之系爭土地之物上請求權，仍無民法第125 條
      消滅時效規定之適用，是被告前開所辯，顯非可採。本件
      被告占有系爭土地如附圖所示A、B、C部分既無合法權源
      ，原告本於民法第767條之物上請求權，請求被告返還上
      開所占用之土地，洵屬有據。
（二）又按無法律上之原因而受利益，致他人受損害者，應返還
      其利益。不當得利之受領人，除返還其所受之利益外，如
      本於該利益更有所取得者，並應返還。但依其利益之性質
      或其他情形不能返還者，應償還其價額，民法第179條前
      段、第181條分別定有明文。又依不當得利之法則請求返
      還不當得利，以無法律上之原因而受利益，致他人受有損
      害為其條件，故其得請求返還之範圍，應以對方所受之利
      益為限，非以請求人所受損害若干為準，無權占有他人土
      地，可以獲得相當於租金之利益為社會通常之觀念（最高
      法院61年台上字第1695號判例參照）。本件被告無法律上
      之原因，自89年7月起至94年7月止之期間，占用原告機關
      之前揭經管之國有土地，免去土地之租金，則其受有相當
      於占用範圍土地之租金之利益，且造成原告機關經管之系
      爭國有土地，因被告占用致無法出租而收取租金，受有損
      害，依前揭規定，原告自得請求被告給付自89年7月起至
      94年7月止相當於租金之不當得利。
（三）按耕地租用，地租不得超過地價百分之八，約定地租或習
      慣地租超過地價百分之八者，應比照地價百分之八減定之
      ，不及地價百分之八者，依其約定或習慣。前項地價指法
      定地價，未經依規定地價之地方，指最近三年之平均地價
      。土地法第110條定有明文。又土地法第148條規定土地所
      有權人依土地法所申報之地價為法定地價。次按土地法第
      110條第1項之規定，地租不得超過地價百分之八，此乃指
      地租之最高限額而言，並非必須照地價百分之八計算之，
      且尚須斟酌耕地位置、使用人利用基地之經濟價值、所受
      利益，彼等關係及社會感情等情事，以為決定。經查：系
      爭土地自89年7月至92年底之申報地價為每平方公尺110元
      、自93年1月起之申報地價為每平方公尺150元，有花蓮縣
      花蓮地政事務所出具之地價第二類謄本（見附民卷第8頁
      ）在卷可憑，本院審酌系爭土地地目為旱、使用地類別為
      農牧用地、被告於系爭土地上種植農作物，獲利非鉅及系
      爭土地坐落位置、附近交通運輸及繁榮程度等情狀，認原
      告請求被告自89年7月起至92年12月止，依前述申報地價
      百分之三計算，相當於租金之不當得利16,808元（計算式
      ：110（申報地價）×1455.212（占用面積）×0.03÷12
      ×42＝16,808，小數點以下四捨五入），及自93年1月起
      至94年7月止，依前述申報地價百分之三計算，相當於租
      金之不當得利9,823元（計算式：150（公告現值）×1455
      .212 （占用面積）×0.03÷12×18＝9,823，小數點以下
      四捨五入），共計26,631元，尚屬適當。逾此部分之請求
      ，即非允當，應予駁回。
四、從而，原告本於民法第767條之物上請求權，請求被告返還
    如附圖所示A、B、C部分之土地，為有理由，應予准許；另
    依不當得利之法律關係，請求被告給付26,631元，為有理由
    ，應予准許，逾此範圍之請求，即屬無據，應予駁回。
五、兩造均陳明願供擔保，請求宣告假執行及免為假執行，原告
    勝訴部分，經核均無不合，爰各酌定相當擔保金額准許之；
    至原告敗訴部分，其訴既經駁回，該部分假執行之聲請即失
    所依附，應併予駁回。
六、本件事證已臻明確，兩造其餘攻擊防禦方法及舉證，核與判
    決結果不生影響，爰不予一一審酌論述，併此敘明。
七、據上論結，本件原告之訴為一部有理由，一部無理由，依民
    事訴訟法第79條、第390條第2項、第392條第2項，判決如主
    文。
中    華    民    國    95    年    5     月    19    日
               臺灣花蓮地方法院民事庭
                   法      官  陳燁真
上列為正本係照原本作成。
如不服本判決，應於送達後20日內，向本院提出上訴狀並表明上
訴理由，如於本判決宣示後送達前提起上訴者，應於判決送達後
20日內補提上訴理由書(須附繕本)。
中    華    民    國    95    年    5     月    19    日
                   法院書記官  陳源財


司法院資訊處製作；財團法人民間司法改革基金會備份。
